臺灣高等法院台南分院刑事判決　　　　　九十一年度上易字第九七九號　　　Ｇ
　　　上　訴　人　台灣台南地方法院檢察署檢察官
　　　被　　　告　甲　○　○
右上訴人因被告詐欺案件，不服臺灣台南地方法院九十年度易緝字第一二五號中華民
國九十一年七月十日第一審判決（起訴案號：臺灣台南地方法院檢察署八十九年度偵
字第六一七一號），提起上訴，本院判決如左：
      主      文
原判決撤銷。
甲○○連續意圖為自己不法之所有，以詐術使人將本人之物交付，處有期徒刑伍月，
如易科罰金，以參佰元折算壹日。
      事      實
一、甲○○於民國八十五年間因詐欺案件，經本院判處拘役五十日確定，於八十六年
    九月五日執行完畢（不構成累犯），仍不知警惕，於八十八年十二月間至台南縣
    新市鄉豐業村十一號之成功車行新市排班處，開計程車，明知自己無其他財源或
    存款，僅開計程車，並無借用大量款項之能力，也無意清償，竟基於意圖為自己
    不法所有之概括犯意，利用計程車司機同業間，互相信賴不加提防之機會，假借
    以要繳納票款及車款暫時週轉為由，施用詐術，自八十八年十二月間起至八十九
    年三月間止，在上開成功車行新市排班處，於短短四個月內，連續向丁○○、己○○、丙○○、乙○○等四人，多次以持支票或借現款之小額借款之方式，使丁○○等人信以為真而陷於錯誤，誤認甲○○自始有還款誠意，如數給付，共詐得
    額新台幣五十七萬一千三百元（詳如附表編號第一至四號所示），嗣因甲○○自
    八十九年三月間起，即逃逸無蹤，丁○○等人始發現上情。
二、案經丁○○、己○○、丙○○、乙○○訴由台灣台南地方法院檢察署檢察官查起
    訴。
      理      由
一、訊據被告甲○○固坦承有為附表編號一至編號四之借貸情事，然堅決否認有何詐
    欺犯行，辯稱：如附表編號一部份之五萬元有借，之六萬元並未借用，伊後
    來請己○○還給他了，附表編號二部分有借，己○○願意讓伊分期付款，編號三
    部分除之十五萬元未借外，其他均有借，伊已經與丙○○和解了，編號四部分
    之二萬元及一萬五千元未借，之五萬元有借，伊已經透過己○○將全部欠
    款轉交予乙○○，之前伊是因為在工廠工作，遭他人倒債三百萬，才會去開計程
    車，後來，在車行中，大家都互相周轉，並非施用詐術，伊並沒有詐欺等語。
二、經查，被告上開詐欺取財犯行，已經告訴人丁○○、己○○、丙○○、乙○○、
    分別於偵查、原審及本院中指述明確，並有支票及退票理由單各二張、本票一張
    、及支票二張附於偵查卷內可稽，與告訴人所述之情節相符，而被告於原審第一
    次訊問時，也明白承認：「起訴事實實在」（原審卷第十四頁），當時並稱：「
    當時我的工廠倒了，欠人家錢，所以我才跟人家借錢」等情，可以認定被告確實
    借錢，但被告是否真借錢用以還債，與其借錢時，是否有意還錢，至為相關。
        惟被告自原審出庭後，至本院審理時，雖一直辯稱，「其借錢用以還計程車
    貸款、利息、欠款」等情，然始終提不出任何證明其使上開借款還債之事證，與
    一般人借錢還債之情形顯然有異，其借得款項應非還債之用，所謂借錢週轉，無
    非藉口，並非事實。且被告於原審第一次訊問時稱，其曾欠他人錢等情，於原審
    第二次訊問後及本院審理時又改稱，被倒帳二、三百多萬元（他人欠其錢）等情
    ，若被告是被倒帳二、三百萬元，應是債權人，其借款豈有還債之意，被告對其
    借款及之用意，及其所借得款項去處，均不能交代，顯然當時借款並無還款意願
    及計劃，所謂當時經濟情況差，也非實情。
三、被告於原審中對告訴人之欠款金額，並無意見，至本院審理時，始對部分金額表
    示不清楚或未借，顯然與一般借款情形不符，應是事後卸責之詞，不足採信，況
    告訴人之指述，本有前開支票、退票理由單、本票卷可稽，可以確認無誤。
四、被告之十一次借款中，共持五張支票借款，金額達四十五萬餘元，均遭退票，被
    告竟無法說出該支票之來源，僅稱是一位「阿龍」之人所交付，與一般支票收受
    之正常狀況不同，顯然該支票來源可疑，被告持之以為借款之擔保，有使告訴人
    誤信為一般正常借款之意。又被告在短短三個月內，共借用五十七萬餘元之多，
    平均每月需用十四萬元以上，也非一般消費或投資借款，早已超過其還款能力，
    顯見其只要借錢，並無還款之意，且借用後，隨即於八十九年三月間逃逸，經通
    緝後始到案，益見其無意還款。
        雖然告訴人己○○、丙○○於原審及丁○○於偵查中稱，知道被告有困難等
    情，然被告或稱支票調現、或稱還車款，或稱還債務，其有困難，並非事實，均
    足使告訴人等陷於錯誤而借款，被告僅泛稱有經濟困難，卻謊稱借款之用途，由
    其借款之初，經濟能力極差，使用來源不明之支票，短時間內，以小金額向多人
    借款，事後逃避，已可認定有不法所有意圖，以詐術詐取金錢無疑。告訴人己○○雖於原審稱，被告已還款十七萬元，要分給五位告訴人等情，被告並與告訴人
    丙○○和解，有和解書在原審卷內可稽，然此不過被告事後償還所欠之債務，告
    訴人仍是基於被告不實之金錢用途，始決意借款予被告，則被告使用詐術之犯行
    ，不因其事後還款而有所不同，本件事證已明，被告詐欺取財犯行，堪以認定。
五、核被告所為，係犯刑法第三百三十九條第一項詐欺取財罪。被告多次詐欺犯行，
    時間密接，所犯構成要件相同，顯係基於概括犯意，反覆為之，為連續犯，應以
    一罪論，並加重其刑。
六、原審以告訴人知道被告有困難，被告並無隱瞞，亦無施用詐術，因而為被告無罪
    之判決，未審酌被告與告訴人之同事關係，及被告借款異常之處，顯無還款之意
    ，並謊稱借款之用處，致告訴人誤信，遽為被告無罪之諭知，尚有未洽，上訴人
    上訴意旨，認被告有詐欺取財犯行，自屬有理由，應由本院撤銷改判。爰審酌被
    告有事實欄所載詐欺前科（被告全國前案紀錄表可稽）、品行不佳、犯罪之動機
    、所造成之損害金額、犯罪後已償還部分款項、犯罪後之態度等一切情狀，量處
    如主文所示之刑，又刑法第四十一條易科罰金規定，已於九十年一月四日修正，
    同年月十日公佈施行，於同年月十二日起生效，被告所犯是最重本刑五年以下有
    期徒刑之罪，行為後法律已變更，依刑法第二條第一項規定，比較新舊法，適用
    最有利被告之修正後刑法第四十一條第一項規定，諭知易科罰金之折算標準。
七、公訴意指另以：甲○○又於八十九年一月十日，參加戊○○所招集之互助會，於
    加入時即無資力繳納會款，第二會時即得標，第四會起，未繳納死會會款，認被
    告涉觸犯刑法第三百三十九條第一項詐欺取財罪嫌（起訴書附表編號五部分）。
八、訊據被告否認上開犯行，辯稱伊與告訴人戊○○常互相周轉，且當時伊缺錢用，
    並未隱瞞戊○○乙節，核與告訴人戊○○所述：「伊因為之前有欠被告錢，所以
    才召集互助會，收會頭款已經把錢還給被告了，當時在車行，錢有相互周轉」之
    情形等語（參見前開偵查卷）互核相符，且有證人己○○於本院審理時證述：「
    被告確有分期在還積欠告訴人戊○○之款」等情明確在卷，是雖被告事後於第四
    會時即已離開車行，而未續繳會款，然告訴人允諾被告加入該互助會，既非因被
    告施用詐術之結果，自僅得認係民事糾紛，而不得以被告事後未繳會款，而逕認
    其於來會之初即有不法所有意圖，是自不得以詐欺罪相繩。此外復查無其他積極
    證據足證被告涉有公訴人所指之詐欺犯行，應認被告被訴犯罪不能證明，本應諭
    知無罪，惟公訴人認此部份與前開論罪科刑部分有連續犯之裁判上一罪關係，自
    毋庸另為無罪之諭知。
九、據上論斷，應依刑事訴訟法第三百六十九條第一項前段、第三百六十四條、第二
    百九十九條第一項前段、刑法第五十六條、第三百三十九條第一項、第二條第一
    項前段、第四十一條第一項，罰金罰鍰提高標準條例第一條前段、第二條判決如
    主文。
本案經檢察官許仲瑩到庭執行職務。
中    華    民    國      九十一      年      十一      月      十九    日
                                  臺灣高等法院臺南分院刑事第七庭
                                      審判長法官  蔡    崇    義
                                            法官  董    武    全
                                            法官  宋    明    中
右正本證明與原本無異。
不得上訴。
                                      法院書記官  李    育    儒
中    華    民    國      九十一      年      十一      月   二十一   日
參考法條：
刑法第三百三十九條第一項：意圖為自己或第三人不法之所有，以詐術使人將本人或
                          第三人之物交付者，處五年以下有期徒刑、拘役或科或
                          併科一千元以下罰金。
